臺灣高等法院刑事判決　　　　　　　　　　　　　九十一年度上訴字第一七四二號
　　上　訴　人　戊○○
　　即　被　告
右上訴人因違反毒品危害防制條例案件，不服臺灣板橋地方法院八十九年度訴字第一
八七七號，中華民國九十一年二月二十七日第一審判決（起訴案號：臺灣板橋地方法
院檢察署八十九年度偵字第一０九二三號），提起上訴，本院判決如左：
    主      文
原判決撤銷。
戊○○轉讓禁藥，處有期徒刑伍月，如易科罰金，以佰元折算壹日，含有安非他命
殘渣（量微無法析離秤重）吸食器壹組及鏟食器壹枝沒收。又幫助施用第一級毒品，
處有期徒刑伍月，如易科罰金，以佰元折算壹日，第一級毒品海洛因（毛重壹點陸
公克，驗後淨重壹點貳公克）沒收併銷燬之。應執行有期徒刑拾月，如易科罰金，
以佰元折算壹日，扣案含有安非他命殘渣（量微無法析離秤重）吸食器壹組、鏟食
器壹枝、第一級毒品海洛因（毛重壹點陸公克，驗後淨重壹點貳公克）均沒收，海
洛因併銷燬之。
    事      實
一、戊○○於民國八十七年四月十五日上午十時許（起訴書誤載為九、十時許），明
    知安非他命屬行政院衛生署公告禁止製造、調劑、輸入、輸出、販賣或陳列之禁
    藥，竟基於轉讓之意思，在臺北縣板橋市○○街二十號夢綺旅店二０五室住處，
    以其所有之鏟食器一枝及吸食器一組為工具，同時將其所持有之安非他命轉讓丁○○、乙○○、丙○○（均由檢察官另案偵查）非法吸用。戊○○另明知海洛因
    為肅清煙毒條例所規定之毒品，基於幫助丙○○施用毒品海洛因之犯意，於八十
    七年四月十五日上午七時許（起訴書誤載為九、十時許），在上址將其所持有之
    毒品海洛因贈與丙○○，而幫助丙○○施用毒品海洛因一次。嗣於同日上午十一
    時三十分許，臺北縣警察局板橋分局員警前往夢綺旅店臨檢，在二０五室房間內
    化粧檯上發現海洛因（毛重一．六公克，驗後淨重一．二三公克）、戊○○所有
    之鏟食器一枝及含有安非他命殘渣（量微無法析離秤重）之吸食器一組，進而查
    得上情並扣得上開海洛因、鏟食器及吸食器。
二、案經臺北縣警察局板橋分局報告臺灣板橋地方法院檢察署檢察官偵查起訴。
    理      由
一、訊之被告戊○○固坦承於右揭時地無償提供其所有之安非他命予丁○○、乙○○
    、丙○○非法吸用之行為，然矢口否認將其所有毒品海洛因交付丙○○，幫助丙○○施用毒品海洛因之犯行，並以丙○○係自行取用渠置於桌上之海洛因云云置
    辯。惟查：
    (一)丁○○、乙○○、丙○○確於右揭時地，由被告以其所有之鏟食器、吸食器無
      償提供安非他命予彼等非法吸用，業據證人丁○○、乙○○、丙○○迭於警訊
      、檢察官偵查時證述明確，核與被告所為供述情節相符，並有被告所有之鏟食
      器一枝及含有安非他命殘渣（量微無法析離秤重）之吸食器一組扣案可資佐證
      ，且證人丁○○、乙○○、丙○○為警查獲時所採集之尿液經鑑驗結果，均呈
      安非他命陽性反應，有煙毒麻醉藥品案被移送者姓名及代碼對照表、臺北縣衛
      生局煙毒檢驗成績書（均為影本）在卷可稽，自足徵被告該部分自白確與事實
      相符。
    (二)被告確於右揭時地將其所有之海洛因交予丙○○，幫助丙○○施用毒品海洛因
      ，業據證人丙○○於警訊、偵查及本院調查時證述明確，又丙○○為警查獲時
      所採集之尿液經鑑驗結果，同時呈嗎啡陽性反應，亦有右揭卷附煙毒檢驗成績
      書影本可憑，且被告於本院調查時亦供承丙○○確有向渠索取海洛因無訛，而
      員警當場查獲之白粉經鑑驗結果，確係海洛因（淨重一‧二三公克），亦有法
      務部調查局鑑定通知書影本在卷可稽，況右揭海洛因既為被告所有，苟未經被
      告同意，他人當無從任意在被告住處施用被告所有海洛因之可能，自足認證人
      丙○○所為被告交付海洛因予伊施用之證詞確係屬實，被告以其所有之毒品海
      洛因交付丙○○，藉此方法幫助丙○○施用毒品海洛因乙節，亦臻明確，所為
      否認幫助丙○○施用毒品之辯解，核屬卸責之詞，並不足採信。
    綜右事證，被告右揭犯罪行為，均已經證明，應依法論科。
二、按安非他命於毒品危害防制條例於八十七年五月二十日公布並自同年月二十二日
    生效前，早因係危害國民健康之毒害藥品，經行政院衛生署於六十九年十二月八
    日以衛署藥字第三０一一二四號公告，將之列入禁藥管理，不得為販賣、轉讓、
    運送等行為，嗣因原藥物藥商管理法（已修正為藥事法）對於非法持有或吸用安
    非他命禁藥之行為，尚無處罰規定，行政院衛生署始於七十九年十月九日公告列
    入麻醉藥品管理，但仍不失其原屬禁藥之性質，又海洛因則屬毒品危害防制條例
    施行前肅清煙毒條例所規定之毒品。核被告右揭行為，其中：(一)將所持有安非他
    命轉讓丁○○、乙○○、丙○○非法吸用部分，於行為時係犯藥事法第八十三條
    第一項明知為禁藥而轉讓罪，被告轉讓禁藥安非他命行為完成後，毒品危害防制
    條例於八十七年五月二十二日生效，安非他命雖列屬該條例所規定第二級毒品，
    並將轉讓安非他命行為於毒品危害防制條例第八條第二項為「轉讓第二級毒品者
    ，處六月以上五年以下有期徒刑，得併科新臺幣七十萬元以下罰金。」之處罰規
    定，然與藥事法第八十三條第一項「明知為偽藥或禁藥，而販賣、供應、調劑、
    運送、寄藏、牙保、轉讓或意圖販賣而陳列者，處五年以下有期徒刑，得併科新
    臺幣十萬元以下罰金。」規定相比較，以行為時即藥事法第八十三條第一項規定
    對被告有利，依刑法第二條第一項但書規定，應適用較有利於被告即行為時藥事
    法第八十三條第一項規定處罰；被告以一行為接續轉讓禁藥安非他命予丁○○、
    乙○○、丙○○，同時觸犯三個轉讓禁藥罪，應依想像競合犯規定，從一重處斷
    。(二)將其所有毒品海洛因交付丙○○，幫助丙○○施用毒品部分，於行為時係幫
    助犯肅清煙毒條例第九條第一項施用毒品罪，又被告該部分行為完成後，海洛因
    雖經列屬毒品危害防制條例所規定之第一級毒品，且該條例另就轉讓第一級毒品
    於第八條第一項專設處罰規定。惟按法律不溯既往及罪刑法定主義為刑法時之效
    力之兩大原則，行為之應否處罰，應以行為時之法律有無規定處罰為斷，若行為
    時與行為後之法律皆有處罰規定，始有刑法第二條第一項比較新舊法之適用。查
    肅清煙毒條例經修正為毒品危害防制條例，始於毒品危害防制條例第八條第一項
    ，對轉讓第一級毒品為科罰規定，修正前之肅清煙毒條例並無類似規定，被告將
    所持有之毒品海洛因轉讓丙○○俾達幫助丙○○施用毒品之目的，其行為既係在
    該毒品危害防制條例修正公布施行前，依法律不溯既往之原則，自不能適用毒品
    危害防制條例第八條第一項轉讓第一級毒品罪予以科罰；又毒品危害防制條例第
    十條第一項規定：施用第一級毒品者，處六月以上五年以下有期徒刑，其法定刑
    較諸修正前之肅清煙毒條例第九條第一項所規定之施用毒品或鴉片者，處三年以
    上七年以下有期徒刑為輕，被告所幫助犯之施用毒品罪，於行為後法律已變更，
    應依刑法第二條第一項前段之規定，適用有利於被告之裁判時法，即毒品危害防
    制條例第十條第一項論處（最高法院八十八年度台上字第七０一三號判決意旨參
    照），並依刑法第三十條第二項規定減輕其刑。公訴人認被告右揭行為，分別係
    犯毒品危害防制條例第八條第二項轉讓第二級毒品罪、同條第一項轉讓第一級毒
    品罪，容有未恰，起訴法條均應予變更。被告轉讓禁藥、幫助施用第一級毒品時
    非法持有安非他命、海洛因，胥為高度之轉讓、幫助施用行為所吸收，均不另論
    罪。被告所犯轉讓禁藥罪、幫助施用第一級毒品罪，構成要件不同，犯意個別，
    應予併合處罰。
三、公訴意旨另以：被告戊○○於八十七年四月十五日十時許，在臺北縣板橋市○○
    街二十號夢綺旅店二０五室之租住處同時無償提供（即免費轉讓）安非他命予甲○○施用，因認被告此部分亦涉有轉讓第二級毒品罪嫌云云。惟按人體吸食安非
    他命經尿液排出之時間，依吸食量多寡、人體代謝功能、吸食者之年齡及性別有
    所差異，惟一般而言，吸食者在四日內所排出之尿液有可能被檢出因吸食安非他
    命代謝後之甲基安非他命陽性反應。經查，甲○○迭於警訊時及偵查中均否認有
    施用安非他命行為，且其於八十七年四月十五日十一時三十分許，在臺北縣板橋
    市○○街二十號夢綺旅店二０五室被告戊○○之租住處為警查獲時，經警所採集
    尿液送臺北縣衛生局檢驗結果，並無甲基安非他命反應，有臺北縣衛生局煙毒檢
    驗成績書影本在卷可稽，此外復查無其他積極之證據足資證明被告有轉讓第二級
    毒品安非他命予甲○○施用之行為，應認公訴意旨所指被告該部分行為，尚屬不
    能證明，惟因依公訴意旨認此部分與右揭轉讓禁藥論罪科刑部分具有實質上一罪
    關係，該部分爰不另為無罪之諭知。
四、原審法院未就毒品危害防制條例於八十七年五月二十日始經總統公布並於同年月
    二十二日生效，而被告實施右揭犯罪行為日期為八十七年四月十五日，均早在毒
    品危害防制條例生效日之前予以詳酌，遽依毒品危害防制條例對被告為論罪科刑
    之判決，自屬違誤，被告否認犯罪而提起上訴固非有據，然原審判決既有右揭可
    議，自應由本院將原審判決撤銷並予以改判。爰審酌被告品行、智識程度、犯罪
    動機、目的、手段、所生危害及犯罪後態度等一切情狀，就所犯轉讓禁藥罪、幫
    助施用第一級毒品罪，分別量處如主文第二項所示之刑，並依法定其應執行刑。
    又被告行為後，刑法關於易科罰金之規定，刑法第四十一條第一項前段修正為「
    犯最重本刑為五年以下有期徒刑以下之刑之罪，而受六個月以下有期徒刑或拘役
    之宣告，因身體、教育、職業、家庭之關係或其他正當事由，執行顯有困難者，
    得以一元以上三元以下折算一日，易科罰金。」，經總統於九十年一月十日公布
    並自同年月十二日起生效，被告所犯轉讓禁藥罪、幫助施用第一級毒品罪，法定
    刑均為五年以下有期徒刑，且既均受有期徒刑六月以下刑之宣告，符於修正後易
    科罰金之規定，各宣告刑暨所定應執行刑，均應依刑法第二條第一項前段規定，
    適用裁判時刑法第四十一條第一項前段規定，併為如易科罰金標準之諭知。
五、扣案含有安非他命殘渣（量微無法析離秤重）吸食器一組及鏟食器一枝，均係供
    被告轉讓禁藥犯罪行為所用之物，且為被告所有，業據被告於原審時供述明確，
    其上安非他命殘渣，於行為時，則屬違禁物，均應分依刑法第三十八條第一項第
    二款、第一款宣告沒收；另海洛因（毛重一．六公克，驗後淨重一．二三公克）
    ，為第一級毒品，應依毒品危害防制條例第十八條第一項前段之規定宣告沒收銷
    燬。至同時為警查獲之安非他命（毛重四五．九公克，驗後淨重三八．０七公克
    ）及安非他命分裝袋四百五十個，均係被告所有另案供犯販賣安非他命罪所預備
    之物（即本院八十七年度上更(一)字第六０七號），核與本案無涉，該部分物品，
    爰不併為沒收銷燬之諭知，附予敘明。
據上論斷，應依刑事訴訟法第三百六十九條第一項前段、第三百六十四條、第二百九
十九條第一項前段、第三百條，藥事法第八十三條第一項、毒品危害防制條例第十條
第一項、第十八條第一項前段，刑法第二條第一項、第十一條前段、第五十五條、第
三十條、第四十一條第一項前段、第五十一條第五款、第三十八條第一項第一款、第
二款，罰金罰鍰提高標準條例第二條判決如主文。
本案經檢察官呂光華到庭執行職務
中    華    民    國      九十一      年      八      月       六       日
                            臺灣高等法院刑事第十九庭
                                審判長法  官  許  國  宏
                                      法  官  洪  光  燦
                                      法  官  林  勤  純
右正本證明與原本無異。
如不服本判決應於收受送達後十日內向本院提出上訴書狀，未附理由時應於提起上訴
後十日內向本院補提上訴理由書狀（均應按他造人數提出繕本）。
                                書記官  葉  瑩  庭
中    華    民    國      九十一      年      八      月       六       日
附錄本案論罪科刑法條全文
藥事法第八十三條
明知為偽藥或禁藥，而販賣、供應、調劑、運送、寄藏、牙保、轉讓或意圖販賣而陳
列者，處五年以下有期徒刑，得併科新台幣十萬元以下罰金。
犯前項之罪，因而致人於死者，處七年以上有期徒刑，致重傷者，處一年以上七年以
下有期徒刑。
毒品危害防制條例第十條
施用第一級毒品者，處六月以上五年以下有期徒刑。
施用第二級毒品者，處三年以下有期徒刑。
